ACORDAO-COMPLETO-2472035

ACÓRDÃO 6269/2021 ATA 11/2021 - PRIMEIRA CÂMARA

VISTOS, relatados e discutidos estes autos de processo de admissão de servidores do Instituto Federal de Educação, Ciência e Tecnologia de Rondônia,
ACORDAM os Ministros do Tribunal de Contas da União, reunidos em sessão da Primeira Câmara, diante das razões expostas pelo relator e com fundamento na Lei 8.443/1992, arts. 39, I, e 58, IV, em:
9.1. considerar legal a admissão do sr. Ernani Medeiros de Brito;
9.2. aplicar à sra. Débora Gonçalves de Lima multa no valor de R$ 3.500,00 (três mil e quinhentos reais) e fixar o prazo de quinze dias, a contar da notificação, para que comprove, perante o Tribunal (art. 214, inciso III, alínea "a", do Regimento Interno) , o recolhimento da multa aos cofres do Tesouro Nacional, atualizada monetariamente desde a data deste acórdão até o efetivo recolhimento, se paga após o vencimento, na forma da legislação em vigor;
9.3. determinar ao Instituto Federal de Educação, Ciência e Tecnologia de Rondônia que promova, caso não comprovado o tempestivo recolhimento, o desconto integral ou parcelado da multa estipulada no subitem 9.2 deste acórdão nos vencimentos da responsável, observados os limites previstos na legislação pertinente, nos termos do art. 28, inciso I, da Lei 8.443/1992, c/c o art. 219, inciso I, do Regimento Interno do TCU; 
9.4. determinar à Secretaria de Fiscalização de Integridade de Atos e Pagamentos de Pessoal e de Benefícios Sociais que promova a audiência dos reitores dos Institutos Federais de Educação, Ciência e Tecnologia da Paraíba e de Rondônia, em exercício em 2013, para que esclareçam os indícios de irregularidade na redistribuição do servidor Ernani Medeiros de Brito, aparentemente não pautada no interesse público, consoante prescreve o art. 37 da Lei 8.112/1990;
9.5. orientar a Secretaria de Fiscalização de Integridade de Atos e Pagamentos de Pessoal e de Benefícios Sociais a juntar, aos ofícios de audiência, cópia integral desta deliberação;
9.6. dar ciência desta deliberação aos Institutos Federais de Educação, Ciência e Tecnologia de Rondônia e da Paraíba e à sra. Débora Gonçalves de Lima.

PESSOAL. ADMISSÃO. REDISTRIBUIÇÃO.

Primeira Câmara

Instituto Federal de Educação, Ciência e Tecnologia de Rondônia.

3. Interessados/Responsáveis:
3.1. Interessado: Ernani Medeiros de Brito (XXX.964.064-XX);
3.2. Responsável: Débora Gonçalves de Lima (XXX.650.223-XX).

13.1. Ministros presentes: Walton Alencar Rodrigues (Presidente), Benjamin Zymler (Relator), Vital do Rêgo e Jorge Oliveira.

ACORDAO-COMPLETO-2490224

Acórdão 9833/2021 - Primeira Câmara

BENJAMIN ZYMLER

Adoto como relatório a instrução a cargo da Secretaria de Fiscalização de Integridade de Atos de Pessoal e de Benefícios Sociais (Sefip) , com a qual manifestou sua anuência o representante do Ministério Público junto ao Tribunal de Contas da União (MPTCU) :
"Trata-se de descumprimento por parte da gestora Débora Gonçalves de Lima, CPF XXX.650.223-XX, do Instituto Federal de Educação, Ciência e Tecnologia de Rondônia, ao Ofício 3946/2019-TCU/Sefip, de 20/8/2019, e ao OFÍCIO 6532/2019-TCU/Sefip, de 30/12/2019 (peças 8 e 10, respectivamente) .
Os referidos expedientes solicitaram à gestora o seguinte (grifos no original) :
1. Com vistas ao saneamento do processo acima indicado, com fundamento no art. 11 da Lei 8.443/1992, solicito a Vossa Senhoria que, no prazo de 15 (quinze) dias, encaminhe a esta SEFIP os documentos e/ou esclarecimentos abaixo discriminados:
a) Em relação ao interessado Ernani Medeiros de Brito (XXX.964.064-XX) , que foi admitido no Instituto Federal de Educação, Ciência e Tecnologia de Rondônia em 24/8/2011 e, em 18/6/2013, foi redistribuído para o instituto congênere na Paraíba, enviar os seguintes documentos: demonstração do interesse da administração na admissão do servidor e em sua subsequente redistribuição para outra entidade (art. 37, inciso I, da Lei 8.112/1990) ; comprovação da prévia apreciação da redistribuição pelo órgão central do Sipec (art. 37, caput, da Lei 8.112/1990) ; e demonstrativo dos valores eventualmente pagos ao servidor, a título de indenização, em decorrência da redistribuição.
Tendo em vista que a gestora não encaminhou nenhum tipo de resposta a este Tribunal, a despeito de ter sido devidamente cientificada (peças 9 e 11) , esta Sefip propõe:
1. que seja aplicada à Sra. Débora Gonçalves de Lima, CPF XXX.650.223-XX, a multa prevista no art. 58, inciso IV, da Lei 8.443/1992, sem a necessidade de prévia audiência da responsável, conforme autorização prevista no art. 268, § 3º, do Regimento Interno do TCU, uma vez que a aplicação de tal sanção foi alertada nos expedientes encaminhados ao Instituto Federal de Educação, Ciência e Tecnologia de Rôndonia; e
1. que seja determinada a renovação da diligência objeto do Despacho do Exmo. Ministro Relator Benjamin Zymler (peça 7) ."
É o relatório.

não há

Procurador Rodrigo Medeiros de Lima.

PROCESSO DE ADMISSÃO. DILIGÊNCIA DETERMINADA POR ACÓRDÃO. NÃO CUMPRIMENTO. MULTA. REDISTRIBUIÇÃO POR RECIPROCIDADE ANTES DO TÉRMINO DO ESTÁGIO PROBATÓRIO. CONSIDERAÇÕES SOBRE A MATÉRIA. AUDIÊNCIA DOS REITORES ENVOLVIDOS.

ATOS DE ADMISSÃO (ADS)

Secretaria de Fiscalização de Integridade de Atos e Pagamentos de Pessoal e de Benefícios Sociais (Sefip).

Trata-se de processo de admissão de servidores no Instituto Federal de Educação, Ciência e Tecnologia de Rondônia (IFRO) .
2. A Sefip e o MPTCU, em sua primeira manifestação (peças 4 e 6) , haviam proposto o registro da presente admissão. Contudo, ao verificar que o servidor Ernani Medeiros de Brito, admitido como jornalista no IFRO em 24/8/2011, foi redistribuído, em troca de cargo vago (redistribuição por reciprocidade) , no Instituto Federal de Educação, Ciência e Tecnologia da Paraíba, determinei, por meio do despacho de peça 7, a realização de diligência por parte da Sefip.
3. O objetivo era obter junto à instituição de ensino que emitiu o ato de admissão os seguintes elementos "a) demonstração do interesse da administração na admissão do servidor e em sua subsequente redistribuição para outra entidade (art. 37, inciso I, da Lei 8.112/1990) ; b) comprovação da prévia apreciação da redistribuição pelo órgão central do Sipec (art. 37, caput, da Lei 8.112/1990) ; c) demonstrativo dos valores eventualmente pagos ao servidor, a título de indenização, em decorrência da redistribuição".
4. Os ofícios de diligência foram encaminhados em duas oportunidades (peças 8 a 11) , mas não houve manifestação da responsável, motivo pelo qual a unidade técnica, acompanhada pelo representante do Ministério Público, propôs a aplicação da multa prevista no inciso IV do art. 58 da Lei 8.443/1992 à Gestora de Pessoas do IFRO, sra. Débora Gonçalves de Lima, por descumprimento de diligência.
5. De fato, os ofícios 3.946/2019 e 6.532/2020 foram endereçados à responsável e recebidos pela sra. Andréia Souza nos dias 29/8/2019 e 9/1/2020 (peças 9 e 11) .
6. Assim sendo, proponho a aplicação de multa à gestora no valor de R$ 3.500,00.
7. Deixo de acolher a proposta de renovação de diligência, dado o longo lapso temporal decorrido desde o despacho inicial. Desse modo, passo a examinar o mérito da admissão do servidor Ernani Medeiros de Brito com base nos elementos que foi possível obter por meio da rede mundial de computadores, além daqueles constantes destes autos e dos sistemas informatizados aos quais este Tribunal possui acesso.
8. Pelo que se verifica a partir dos procedimentos adotados pelo IFRO, poder-se-ia questionar a existência de interesse público na admissão do servidor ou em sua redistribuição. Isso porque, antes mesmo de completar o estágio probatório, o interessado foi redistribuído para o Instituto Federal de Educação, Ciência e Tecnologia da Paraíba (IFPB) , conforme publicação no Diário Oficial da União de 18/6/2013, Seção 2, página 12.
9. Nessa toada, verifico que o Edital 8, de 7/4/2010, previa apenas uma vaga para o cargo de Jornalista, sendo cinco os aprovados: Rosália Aparecida da Silva, Ernani Medeiros de Brito, Renata Kelly da Silva, Érica Cristina Verderio Bianco e Jane da Silva Zambrano. Não consta, nos sistemas Sisac ou e-Pessoal, que tenha havido admissão dos demais candidatos, nem mesmo da primeira colocada, mas apenas a do sr. Ernani Medeiros de Brito, no ano de 2011.
10. De outro giro, o IFPB, ainda no ano de 2013, realizou concurso para admissão de servidores técnico-administrativos, no qual ofertou duas vagas para o cargo de Jornalista (Edital 275, de 19 de setembro de 2013) . Dessarte, isso levanta dúvidas sobre eventual violação do princípio da impessoalidade na redistribuição do sr. Ernani Medeiros de Brito, que nem sequer havia implementado o estágio probatório, em prejuízo dos potenciais candidatos daquele certame.
11. O pouco tempo que o servidor permaneceu vinculado ao IFRO poderia, em tese, indicar que sua redistribuição não foi feita no interesse da administração, requisito exigido pelo art. 37 da Lei 8.112/1990, com a redação conferida pela Lei 9.527/1997 (grifos acrescidos) :
"Art. 37. Redistribuição é o deslocamento de cargo de provimento efetivo, ocupado ou vago no âmbito do quadro geral de pessoal, para outro órgão ou entidade do mesmo Poder, com prévia apreciação do órgão central do SIPEC, observados os seguintes preceitos:
I - interesse da administração;
"Art. 37. Redistribuição é o deslocamento de cargo de provimento efetivo, ocupado ou vago no âmbito do quadro geral de pessoal, para outro órgão ou entidade do mesmo Poder, com prévia apreciação do órgão central do SIPEC, observados os seguintes preceitos:
I - interesse da administração;
II - equivalência de vencimentos; 
III - manutenção da essência das atribuições do cargo;
IV - vinculação entre os graus de responsabilidade e complexidade das atividades;
V - mesmo nível de escolaridade, especialidade ou habilitação profissional;
VI - compatibilidade entre as atribuições do cargo e as finalidades institucionais do órgão ou entidade.
§ 1o A redistribuição ocorrerá ex officio para ajustamento de lotação e da força de trabalho às necessidades dos serviços, inclusive nos casos de reorganização, extinção ou criação de órgão ou entidade. 
§ 2o A redistribuição de cargos efetivos vagos se dará mediante ato conjunto entre o órgão central do SIPEC e os órgãos e entidades da Administração Pública Federal envolvidos.    
§ 3o Nos casos de reorganização ou extinção de órgão ou entidade, extinto o cargo ou declarada sua desnecessidade no órgão ou entidade, o servidor estável que não for redistribuído será colocado em disponibilidade, até seu aproveitamento na forma dos arts. 30 e 31.  
§ 4oO servidor que não for redistribuído ou colocado em disponibilidade poderá ser mantido sob responsabilidade do órgão central do SIPEC, e ter exercício provisório, em outro órgão ou entidade, até seu adequado aproveitamento." 
12. De rigor, a Lei 8.112/1990 não prevê a redistribuição por reciprocidade mas apenas a redistribuição simples, que deveria ser um instrumento para mero ajuste de lotação. Dessa forma, um órgão com excedentes redistribuiria para outro um cargo, vago ou ocupado.
13. Por muitos anos este tribunal rechaçou esse tipo de procedimento, no qual é feita a troca de um cargo ocupado por outro vago, já que isso poderia ser um estratagema para burlar a proibição de transferência, forma de provimento de cargo público prevista no inciso IV do art. 8º da Lei 8.112/1990 (revogado pela Lei 9.527/1997) e considerada inconstitucional pelo Supremo Tribunal Federal (STF) em 19/12/1995, no MS 22.148-8.
14. Tendo em vista a profusão de práticas administrativas divergentes, seja no âmbito do Poder Executivo (em especial no Ministério da Educação) , do STF, do Superior Tribunal de Justiça e do Conselho Nacional de Justiça (CNJ) - o qual, inclusive, havia editado a Resolução 146/2012 para disciplinar o tema -, e considerando que o objetivo da Corte de Contas era, principalmente, evitar que a redistribuição por reciprocidade fosse utilizada para fins indevidos (ou seja, como transferência) , a jurisprudência desta Corte amoldou-se à nova realidade a partir dos Acórdãos 480/2012 (rel. Valmir Campelo) e 1.308/2014 (rel. José Jorge) , ambos do Plenário.
15. Veja-se que a Resolução 146/2012 do CNJ exige que o servidor, ocupante do cargo a ser redistribuído, o tenha exercido pelo período mínimo de 36 meses, prazo compatível com o do estágio probatório.
16. À guisa de clareza, transcrevo, em parte, o voto do Ministro José Jorge que fundamentou o Acórdão 1308/2014-TCU-Plenário: 
"Conquanto aventada pelo eminente Relator a possibilidade de o TCU rever o seu atual posicionamento sobre matéria - que considera irregular a 'redistribuição por reciprocidade' -, de modo a seguir o entendimento divergente do Supremo Tribunal Federal (e posteriormente do CNJ) , entendo que, na verdade, não se trata de rever, mas sim de conformar a jurisprudência deste TCU a uma realidade hoje existente no âmbito do Poder Judiciário e Poder Executivo e que não pode ser ignorada por esta Corte.  
24.1.	Com efeito, os elementos colacionados aos autos demonstram que são inúmeros os casos de 'redistribuição por reciprocidade' no âmbito do Poder Judiciário e do Poder Executivo, inclusive no próprio Ministério da Educação, conforme o teor da portaria que promoveu a redistribuição do servidor Tiago Hiroshi Kobayashi, na qual diversos outros servidores são também redistribuídos em 'contrapartida.' 
25. 	Penso que a preocupação sempre esboçada por este Tribunal em seus julgados foi a de evitar a utilização indevida do instituto da redistribuição como forma de transferência, sob a alcunha de 'redistribuição por reciprocidade', nesta hipótese visando atender exclusivamente ao interesse do servidor, e não ao interesse da administração, característica ínsita daquele primeiro instituto. 
26.	No entanto, como destacou o Ministro Valmir Campelo, o STF, ao deliberar sobre a questão no processo administrativo nº 338.163, delimitou claramente as condições para a aplicação da figura da 'redistribuição por reciprocidade', fixando a necessidade de observância dos requisitos do art. 37 da Lei nº 8.112, de 1990, bem como a restrição do TCU quanto à inexistência do concurso público em vigor para as especialidades dos cargos interessados na redistribuição, a fim de resguardar os interesses de candidatos aprovados. 
27.	Posteriormente, essas condicionantes foram expressamente incorporadas à Resolução CNJ nº 146, de 2012, especialmente a restrição estabelecida quanto à redistribuição de cargo vago com concurso público em vigor, verbis: 'Art. 5º O cargo vago somente poderá ser redistribuído quando inexistir, no órgão de origem, concurso público em andamento ou em vigência para provimento de cargo idêntico.'
28.	Longe de desrespeitar e contrariar a jurisprudência do TCU, considero que o entendimento construído no âmbito do STF e no CNJ prestigia, de certa forma, a preocupação deste Tribunal quanto à necessidade de a redistribuição atender ao requisito do interesse da administração, visto que tem como característica a movimentação de cargos, não sendo o instituto adequado quando o objetivo é a movimentação de servidores.
29. 	De fato, conforme destacado no parecer do Ministério Público e defendido pela corrente contrária à 'redistribuição por reciprocidade', 'a eventual movimentação do servidor que esteja ocupando o cargo é um efetivo acessório, ou seja, a administração tem o interesse de movimentar o cargo, sendo este o efeito principal, mas, se o cargo está ocupado, a administração somente tem o seu interesse atendido se o servidor acompanhar o cargo, gerando o efeito acessório.' 
30.	Em não sendo assim, haveria subversão da ordem natural das coisas, transformando o acessório em principal, importando, como também anotado pelo Parquet, na 'utilização do instituto da redistribuição com o fito de movimentar servidores transformaria o acessório em principal e implicaria o desvirtuamento desse instituto, que na prática, se transformaria no instituto da transferência, já banido do ordenamento jurídico pátrio.'
31.	É óbvio que o interesse da administração não se confunde com o interesse do administrador ou com o interesse de servidor, conforme asseverado pelo MP/TCU, porém discordo da afirmação do órgão ministerial de que a 'redistribuição por reciprocidade' retratada nos autos, ou seja, 'de dois cargos de igual categoria e especialidade, sendo um ocupado e outro vago, dificilmente poderia ser justificada a partir da ótica do interesse da administração, uma vez que, como já foi dito neste parecer, a redistribuição tem como foco o cargo efetivo e não o servidor.' 
32.	Penso assim porque em determinadas situações poderá haver confluência de interesses - da Administração, do administrador e do servidor -, exigindo-se, todavia, a demonstração da prevalência do interesse da Administração, a qual tem o dever de justificar, tanto da parte do órgão/entidade que cede o cargo quanto daquele órgão/entidade que recebe, considerando a natureza excepcional do procedimento de redistribuição."
17. Contudo, dado o longo tempo decorrido (posse em 2011 e redistribuição em 2013) , entendo que não seria razoável impugnar a admissão do servidor em razão da prática de atos administrativos que não eram de sua alçada, ainda que sua redistribuição possa ter vindo ao encontro de seus interesses particulares.
18. Assim sendo, a solução que me parece mais adequada é a realização de audiência dos reitores do IFRO em exercício à época dos fatos (2013) para justificar o interesse da administração na redistribuição do servidor, considerando o pouco tempo laborado no IFRO e a realização de concurso pelo IFPB ainda no ano de 2013 para a admissão de jornalistas.
Diante do exposto, VOTO por que o Tribunal adote a deliberação que ora submeto a este colegiado.
TCU, Sala das Sessões Ministro Luciano Brandão Alves de Souza, em 13 de abril de 2021.
BENJAMIN ZYMLER 
Relator